---
title: Professionalität von Deutschlehrpersonen am Beispiel der Sprachdidaktik 
authors: 
  - name        : Anonymisert
    orcid       : 0000-0000-0000-0000
    affiliation  : 1
    roles: 
      - conceptualization
      - data curation
      - formal analysis
      - funding acquisition
      - investigation
      - methodology
      - project administration
      - resources
      - supervision
      - validation
      - visualization
      - writing
      - editing
    corresponding : true
  - name        : Anonymisert
    orcid       : 0000-0000-0000-0000
    affiliation : 2, 3
    roles: 
      - editing
affiliation:
  - id          : 1
    institution : Anonymisert
  - id          : 2
    institution : Anonymisert
  - id          : 3
    institution : Anonymisert
abstract: |
  „Professionalität” von Lehrpersonen wird einerseits bildungswissenschaftlich theoretisiert und modelliert (z.B. im sog. kompetenzorientierten oder im strukturtheoretischen Ansatz), andererseits haben Lehrpersonen Überzeugungen bezüglich der Frage, was Professionalität in ihrem Beruf ausmacht. Der vorliegende Beitrag untersucht, inwiefern diese Überzeugungen den  bildungswissenschaftlichen Ansätzen ähnlich sind (konzeptuelle Replikation) und ob sie spezifisch für einen fachdidaktischen Kontext sind (Erweiterung/Originalstudie). In einem faktorenanalytischen Ansatz zeigten sich Überzeugungen zu Professionalität in der Fachdidaktik Deutsch als metrisch invariant gegenüber allgemeinen Professionalitätsüberzeugungen, wichen jedoch substantiell von der a priori Struktur der bildungswissenschaftlichen Ansätze ab. Word Embeddings von Freitextantworten zeigten jedoch gleichzeitig eine Korrespondenz zu der bildungswissenschaftlich implizierten Gliederung. Inwiefern aus diesen Befunden auf eine kognitive Repräsentation bildungswissenschaftlicher Professionalitätsansätze in den Überzeugungen von Lehrpersonen geschlossen werden kann, wird diskutiert.
plain-language-summary: |
  Was macht eine professionelle Lehrperson aus? Fachwissen? Oder Wissen über Didaktik? Oder dass Sie regelmäßig zu Fortbildungen geht? Wir alle haben individuelle Vorstellungen von einer professionellen Lehrperson. Erziehungswissenschaftlerinnen und Erziehungswissenschaftler haben dazu geforscht. Dieser Artikel untersucht, inwiefern die wissenschaftlichen Vorstellungen auch bei Lehrpersonen vorkommen und ob Lehrpersonen denken, dass eine professionelle **Deutsch**-Lehrperson durch andere Merkmale gekennzeichnet ist als eine professionelle Lehrperson im Allgemeinen. Beide Fragen beantwortet die vorliegende Studie mit „sowohl auch auch”: Die Vorstellungen der Lehrpersonen enthalten durchaus auch die wissenschaftlichen Überlegungen zu Professionalität von Lehrpersonen aber darüber hinaus noch einiges anderes. Außerdem sind die Antworten auf die Fragen „Was macht eine professionelle Lehrperson aus?” und „Was macht eine professionelle Lehrperson in der Deutschdidaktik aus?” recht ähnlich aber es kommen z.B. auf die erste Frage hin mehrere Antworten die sich mit den wissenschaftlichen Vorstellungen zu Professionalität decken.
keywords:
  - Professionalität
  - Fachdidaktik
  - Lehrpersonenbildung
  - Natural Language Processing
date: last-modified
lang: de
bibliography: references.bib
csl: zfb.csl
notebook-links: global
notebook-view: true
---

## Einleitung

Die bildungswissenschaftliche Forschung hat sich intensiv mit der Frage nach der Professionalität von Lehrpersonen auseinandergesetzt und dabei diverse, oft komplementäre Theorien und Konzepte generiert [@cramer2023]. Die internationale Diskussion unterscheidet vielfältige Diskurslinien und Begriffsverständnisse [z.B. @evans2008; @tatto2021]. In der deutschsprachigen Literatur identifizieren z.B. soziologisch inspirierte Arbeiten für die Profession charakteristische Antinomien im Lehrpersonenhandeln, während Arbeiten aus der pädagogischen Psychologie bestimmte Wissensbestände, Überzeugungen, motivationale und selbstregulative Variablen sowie Werte topologisierten, die sich in der Literatur als prädiktiv für Outcomes auf Ebene der Schülerinnen und Schüler zeigten [@baumert2006; @krauss2004; @shulman1986]. Weitere Forschungsstränge bearbeiteten etwa in der Tradition erziehungswissenschaftlicher  Biografieforschung oder der Berufsverlaufsforschung[@bauer2000; @herzog2014 @terhart1992] die besondere Bedeutung lebensbiografischer Schulerfahrungen und beruflicher Entwicklung von Lehrpersonen oder reflektieren auf meta-theoretischer Ebene Gemeinsamkeiten, Unterschiede und Leerstellen der vorgenannten Ansätze [@cramer2023]. Die Frage nach Professionalität im Lehrberuf hat auch Eingang in Bildungsstandards gefunden und entsprechende Inhalte werden dementsprechend an Universitäten und Pädagogischen Hochschulen gelehrt [@hohenstein2014]. Es kann jedoch begründet angenommen werden, dass Lehrpersonen in diese Lernsituationen umfangreiche, bereits bestehende implizite wie explizite Überzeugungen [@fives2012; @merk2020] bezüglich der Frage einbringen, was Professionalität ausmacht. Dies hätte Konsequenzen für die Professionalisierungspraxis [@cramer2023], da jene Überzeugungen über die ihnen zugeschriebenen Filter-, Rahmungs- und Handlungsleitungsfunktionen [@fives2012] dazu führen können, dass (angehende) Lehrpersonen bestimmte Lerngelegenheiten unterschiedlich wählen und nutzen. Erste Forschung liegt dazu vor, inwiefern Überzeugungen zur Professionalität von Lehrpersonen in ihrer Struktur den bildungswissenschaftlichen Theorien entsprechen, wobei die Ergebnisse sowohl auf Ähnlichkeiten und Abweichungen zwischen Überzeugungsstruktur und Theorien hinweisen [@cramer2023]. Die Ambiguität dieser Ergebnisse, deren unklare Generalisierbarkeit etwa angesichts potentieller Domänenspezifität von Professionalitätsüberzeugungen sowie die grundsätzliche Diskussion um die Erfassbarkeit von Überzeugungen zu Professionalität mit geschlossenen Fragebogenitems [@merk2023] nimmt die vorliegende Studie zum Anlass um a) zu versuchen, die von Cramer et al. [-@cramer2023] gefundene Faktorenstruktur der Professionalitätsüberzeugungen domänenspezifisch zu replizieren, b) die Faktorenstruktur von allgemeinen und domänenspezifischen Professionalitätsüberzeugungen in der Fachdidaktik zu vergleichen und c) die Ähnlichkeit des Inhalts von offen erfassten Überzeugungen und bildungswissenschaftlichen Theorien zur Professionalität von Lehrpersonen mit Natural Language Processing Methoden [@bittermann2024] zu untersuchen.

## Theoretischer Hintergrund

### Professionalität von Lehrpersonen {#sec-professionalitat-von-lehrkraften}

In den deutschsprachigen Bildungswissenschaften ist spätestens seit der Jahrtausendwende eine lebendige, teils auch kontroverse Diskussion um die Charakteristika professionellen Handelns im Lehrberuf zu verzeichnen, die verschiedene Ansätze der Professionalität hervorgebracht hat.

#### Strukturtheoretischer Ansatz

Ausgehend von soziologisch geprägten Arbeiten Oevermanns [-@oevermann1996] wirft der strukturtheoretische Ansatz der Professionalität von Lehrpersonen ein besonderes Augenmerk auf die beruflichen Rahmenbedingungen von Lehrpersonen wie etwa Rollenerwartungen oder soziale Gefüge [@helsper2014]. In der Rezeption dieses Ansatzes haben sogenannte „Antinomien” oder „professionelle Paradoxien” des Lehrberufes besondere Aufmerksamkeit erfahren [@helsper2007]. Sie beschreiben nicht auflösbare, aber charakteristische Widersprüche in den professionellen Anforderungen wie etwa das Oszillieren zwischen den Polen Nähe und Distanz in der Interaktion zwischen Lehrpersonen und Schülerinnen und Schülern.

#### Kompetenzorientierter Ansatz

Der kompetenzorientierte Ansatz hingegen versucht in der Tradition der Wissenstopologie Shulmans [-@shulman1986] und des Expertiseansatzes der Lehrpersonenprofessionalität [@bromme1992], Professionswissen, Überzeugungen und Werthaltungen, motivationale Orientierungen und selbstregulative Fähigkeiten von Lehrpersonen zu systematisieren, die ein erfolgreicheres Lehrpersonenhandeln wahrscheinlicher machen. Dabei wird Erfolg letzlich meist als gesteigerte (operationalisierbare) Outcomes auf Ebene der Schülerinnen und Schüler definiert, wie z.B. deren akademische Leistung oder Motivation. Häufig zitiert werden Topologien, welche die für professionelle Kompetenz konstitutiven Wissensdomänen Fachwissen, Fachdidaktisches Wissen, Pädagogisches Wissen, Organisationales Wissen und Beratungswissen jeweils in disjunkte Subdomänen unterteilen [@baumert2006; @konig2020; @krauss2004]

#### Berufsbiografischer Ansatz
In der Tradition erziehungswissenschaftlicher Biografieforschung fokussieren Arbeiten des berufsbiografischen Ansatzes in einer stark intraindividuellen Perspektive lebensbiografische und berufsbiografische Zugänge [@fabel-lamla2018]. Diesen zufolge ist Biografie eine Sinnzuschreibung an den eigenen Lebenslauf und damit die Lehrpersonenbiografie immer auch mit den eigenen Erfahrung und dem Erleben als ehemalige Schülerin oder ehemaliger Schüler sowie über die Zeit der Berufsausübung hinweg verknüpft [@kunze2008]. Daher geraten Brüche und Übergänge im Berufsverlauf in den Fokus. Mit Blick auf die Berufsverlaufsforschung hingegen („berufsbiografische Perspektive“) erweist sich Professionalität von Lehrpersonen als „berufsbiographisches Entwicklungsproblem“ [@terhart1995c, S. 238] derart, dass eine  Professionalisierung im Berufsverlauf [@herzog2014] samt der Bewältigung von beruflichen Entwicklungsaufgaben eine professionelle Lehrperson kennzeichnet.

#### Meta-reflexiver Ansatz

Die bisher genannten Ansätze haben [neben weiteren, vgl. z.B. @helsper2021] Eingang in die institutionalisierte Lehrpersonenbildung gefunden. Dies nahmen Cramer et al. [-@cramer2019] zum Anlass, Professionalität als mehrperspektivische Betrachtung des eigenen Handelns unter Berücksichtigung der verschiedenen Professionalitätsansätze sowie deren Unterschiede und Gemeinsamkeiten als eine sekundäre Perspektive auf Professionalität zu definieren. Danach können professionelle Lehrpersonen beim Treffen von situativen Entscheidungen auf Handlungsoptionen rekurrieren, die auch unter Rekurs auf wissenschaftliche Deutungsmuster verfügbar sind. Dabei reflektieren sie idealtypisch verschiedene Handlungsoptionen nicht nur mehrperspektivisch entlang verschiedener situationsadäquater Theorien und Konzepte, sondern auch deren terminologische Differenzen und differentielle Axiomatiken [@cramer2023]. Verschiedene meta-reflexive (sekundäre) Prinzipien, darunter neben der Mehrperspektivität etwa Kontextgebundenheit oder Alternativität, sind Ausgangspunkt einer möglichen Relationierung, also Verhältnisbestimmung der unterschiedlichen Ansätze von Professionalität in Forschung und Lehrpersonenbildung [@cramer2023c].

## Überzeugungen von Lehrpersonen

Überzeugungen von Lehrpersonen sind ein viel bearbeiteter Forschungsgegenstand [@fives2019; @pajares1992; @skott2015] in der Lehrpersonenbildungsforschung. Sie werden zum einen als sehr wirkmächtig konzeptualisert -- ihnen wird etwa eine Filter- Rahmungs- und Handlungsleitungsfunktion zugeschrieben [@fives2019]. Andererseits gelten sie als vergleichsweise ökonomisch mittels Fragebogen erfassbar [@merk2020]. Da Überzeugungen meist als subjektive Wahrheitspropositionen definiert werden [@skott2015], liegt es nahe, die Forschung zu Überzeugungen von Lehrpersonen nach dem Gegenstandsbereich der Wahrheitspropositionen zu gliedern: Also etwa lehr- lerntheoretische Überzeugungen [@dubberke2008; @reusser2014; @turner2009], epistemische Überzeugungen [@blomeke2008; @fives2008; @hofer2012], Überzeugungen zu heterogenen Lerngruppen [@gebauer2013] oder eben Überzeugungen zur Professionalität von Lehrpersonen [@cramer2023]. Überzeugungen zu verschiedenen Gegenstandsbereichen gelten jedoch als teilweise abhängig voneinander, wenngleich nicht notwendigerweise konsistent: So weisen Lehrpersonen die hochgradig transmissive lerntheoretische Überzeugungen für das Fach Mathematik aufweisen auch eher transmissive Lerntheoretische Überzeugungen für das Fach Physik auf (Abhängigkeit), gleichzeitig gibt es Evidenz dafür, dass Lehrpersonen davon überzeugt sind, dass es wichtig ist, ihre Praxis durch bildungswissenschaftliche Forschungsergebnisse zu informieren, ohne dies jedoch auch umzusetzen [@gold2024; @walker2019]. Für diese Domänenspezifität und Kontextabhängigkeit von Überzeugungen liegen (insbesondere für epistemische Überzeugungen) umfassende Rahmenmodelle vor [@merk2017; @muis2006].

### Professionalitätsbezogene Überzeugungen von Lehrpersonen

Empirische Forschung zu Überzeugungen von Lehrpersonen bezüglich Professionalität in ihrem Beruf ist im Vergleich zu Forschung zu Überzeugungen bezüglich den anderen zuvor genannten Gegenstandsbereichen eher selten. Es existiert zwar internationale Forschung zu Überzeugungen bezüglich „teachers’ knowledge and ability” [@fives2008], „teacher identity” [@zembylas2015], „collective beliefs” [@tschannenmoran2015] und mit Bezug auf aktuelle bildungspolitische Entwicklungen [@Bell2011]. Jedoch sind die im vorherigen Abschnitt vorgestellten Theorien der Lehrpersonenprofessionalität hauptsächlich im deutschsprachigen Kontext prominent, so dass die Seltenheit empirischer Forschung bezüglich Überzeugungen hierzu nicht überrascht. Eine Ausnahme davon stellt die Arbeit von Cramer et al. [-@cramer2023] dar. Dort wurde einer repräsentativen Stichprobe von Lehrpersonen eine Batterie von 16 Likertitems vorgelegt, die die Zustimmung zu jeweils einem zentralen Aspekt eines der vier zuvor vorgestellten Ansätze erfasst (z.B. *Eine professionelle Lehrperson identifiziert über das gesamte Berufsleben hinweg individuelle Entwicklungsbedarfe*; *Eine professionelle Lehrperson ist sensibel für die Notwendigkeit, im Beruf fortwährend selbst hinzuzulernen* \[berufsbiografischer Ansatz\]; *Eine professionelle Lehrperson verfügt über fachliches Wissen als Voraussetzung für den Wissenserwerb ihrer Schülerinnen und Schüler*; *Eine professionelle Lehrperson ist von lernförderlichen Konzepten des Lehrens und Lernens überzeugt, die wissenschaftlich belegt sind* \[kompetenzorientierter Ansatz\]). Diese Items wurden im Zuge der Skalenentwicklung inhaltlich mit Expertinnen und Experten validiert und kognitiven Prätests unterzogen. Konfirmatorische Faktorenanalysen zeigten eine Überlegenheit einer vierdimensionalen Einfachstruktur, bei der jedes Item auf dem ihm a priori zugewiesenen Faktor (Professionalitätsansatz) lud, gegenüber einer einfaktoriellen Lösung. Jedoch lagen inkrementelle wie absolute (globale) Fitmaße unter einschlägigen Benchmarks. Daher führten Cramer et al. [-@cramer2023] im Anschluss eine explorative Faktorenanalyse durch, die drei Faktoren ergab. Diese wurden 1) Professionalität als schulisches Handeln, 2) Professionalität als Anwendbarkeit von Wissen und Können sowie 3) Professionalität als reflexive Haltung genannt. Diese dreidimensionale a posteriori beschriebene Struktur, ist der a priori postulierten Struktur noch ähnlich, da sie nur durch Vertauschung von 6 (inhaltlich sehr plausiblen) Items aus der a priori angenommenen Struktur entsteht (Adjusted Rand Index .29). Unabhängig davon bleibt jedoch unklar, inwiefern das Instrument von Cramer et al. [-@cramer2023] Professionalitätsüberzeugungen exhaustiv erfasst, wie domänenspezifisch diese sind und ob sie tatsächlich explizit bei den Befragten kognitiv repräsentiert sind [@merk2023]: So sind die Ergebnisse auch mit der Annahme vereinbar, dass Lehrpersonen intuitiv Professionalität völlig unähnlich zu den Bildungswissenschaften fassen, den bildungswissenschaftlichen Überlegungen das erste Mal beim Beantworten des Fragebogens begegnen und daher das Instrument von Cramer et al. [-@cramer2023] eher spontane Urteilsbildungen erfasst als bestehende Überzeugungen. Die vorliegende Studie möchte zur Aufklärung dieser Unklarheiten beitragen, indem sie Professionalitätsüberzeugungen von Lehrpersonen zunächst mit einem offenen Item und anschließend mit dem Instrument von Cramer et al. [-@cramer2023] erfasst.

## Forschungsfragen und Hypothesen

### Forschungsfrage 1 (explorativ, präregistriert)

Spiegeln sich die bildungswissenschaftlichen Professionalitätsansätze in den frei formulierten domänenspezifischen Professionalitätsüberzeugungen? Wir haben diesbezüglich keine a priori Hypothesen aufgestellt (explorative Forschungsfrage) und daher auch keine Hypothesen präregistriert.

### Forschungsfrage 2 (konfirmatorisch, präregistriert)

Lässt sich die von Cramer et al. [-@cramer2023] gefundene Faktorenstruktur domänenspezifisch (Fachdidaktik Deutsch) replizieren? Wir erwarten, dass die von Cramer et al. [-@cramer2023] gefundene Faktorenstruktur einer eindimensionalen Faktorenlösung und einer vierdimensionalen Faktorenlösung, die die a priori Strukturierung der Items entlang der vier prominenten Professionalisierungsansätze widerspiegelt, überlegen ist.

### Forschungsfrage 3 (konfirmatorisch, nicht präregistriert)

Unterscheiden sich offen und geschlossen erfasste Überzeugungen zur Professionalität in der Sprachdidaktik (Deutsch) von Überzeugungen zur Professionalität im Lehrberuf im allgemeinen (Domänenspezifität)? Basierend auf einschlägigen Rahmenmodellen und empirischen Befunden gehen wir von kleinen Unterschieden in Struktur- und Ausprägung der Überzeugungen aus.

Da die untersuchten Effekte und Hypothesen in den Forschungsfragen 1 & 2 dieselben wie bei Cramer et al. -@cramer2023 sind, jedoch die untersuchte Population sowie die Operationalisierung der abhängigen Variable vom Original abweichen, kann für diese Forschungsfragen nach LeBel. et al. -@lebel2018 von einer weiten Replikation (und damit von einer konzeptuelle Replikation) gesprochen werden. Forschungsfrage 3 hingegen stellt keine Replikation dar.

## Methode

### Stichprobe

```{r}
library(flextable)
library(patchwork)
library(papaja)
library(lavaan)
library(lavaanExtra)
library(semTools)
library(tinytable)
library(sjPlot)
library(haven)
library(hrbrthemes)
library(semoutput)
library(brms)
library(ggforce)
library(moments)
library(tidyverse)
extrafont::loadfonts(quiet = TRUE)
```

```{r}
data <- read_sav("_data/data_suf.sav") %>% 
  mutate(across(starts_with("PUe"), function(x) ifelse(x %in% c(-1, -9), NA, x)),
         spezifität = factor(ifelse(spezifität == 1, "Fachdidaktik", "Global")),
         PID = CASE)

# Stichprobengrößen
n1 <- data %>% filter(spezifität == "Fachdidaktik") %>% nrow()
n2 <- data %>% filter(spezifität == "Global") %>% nrow()

# Anteil weiblich
proz_weibl_n1 <- 
  data %>% 
  filter(BG22 == 1 & spezifität == "Fachdidaktik") %>%
  nrow() / data %>% filter(spezifität == "Fachdidaktik") %>% nrow() * 100
proz_weibl_n2 <- 
  data %>% 
  filter(BG22 == 1 & spezifität == "Global") %>%
  nrow() / data %>% filter(spezifität == "Global") %>% nrow() * 100
  
# Anteil Dienst < 11J
proz_djkl11_n1 <- 
  data %>% 
  filter(BG19  < 3 & spezifität == "Fachdidaktik") %>%
  nrow() / data %>% filter(spezifität == "Fachdidaktik") %>% nrow() * 100
proz_djkl11_n2 <- 
  data %>% 
  filter(BG19 < 3 & spezifität == "Global") %>%
  nrow() / data %>% filter(spezifität == "Global") %>% nrow() * 100
  
# Anteil Dienst > 20J
proz_djkl20_n1 <- 
  data %>% 
  filter(BG19  == 5 & spezifität == "Fachdidaktik") %>%
  nrow() / data %>% filter(spezifität == "Fachdidaktik") %>% nrow() * 100
proz_djkl20_n2 <- 
  data %>% 
  filter(BG19 == 5 & spezifität == "Global") %>%
  nrow() / data %>% filter(spezifität == "Global") %>% nrow() * 100
  
# Anteil MINT  
proz_mint_n1 <- 
  data %>% 
  filter(BG21_02  == 1 & spezifität == "Fachdidaktik") %>%
  nrow() / data %>% filter(spezifität == "Fachdidaktik") %>% nrow() * 100
proz_mint_n2 <- 
  data %>% 
  filter(BG21_02  == 1 & spezifität == "Global") %>%
  nrow() / data %>% filter(spezifität == "Global") %>% nrow() * 100
```

Forschungsfragen 1 und 2 wurden mit Daten von $N_1 =$ `{r} n1` Deutschlehrpersonen (Stichprobe 1: `{r} round(proz_weibl_n1, 1)`% weiblich, `{r} round(proz_djkl11_n1, 1)`% weniger als 11 Dienstjahre, `{r} round(proz_djkl20_n1, 1)`% mehr als 20 Dienstjahre, `{r} round(proz_mint_n1, 1)`% mindestens ein MINT-Fach als weiteres Fach) aus Deutschland beantwortet. Diese wurden aus einem Panel eines Felddienstleisters rekrutiert. Für die Bearbeitung von Forschungsfrage 3 wurden weitere $N_2 =$ `{r} n2` Deutschlehrpersonen (Stichprobe 2: `{r} round(proz_weibl_n2, 1)`% weiblich, `{r} round(proz_djkl11_n2, 1)`% weniger als 11 Dienstjahre, `{r} round(proz_djkl20_n2, 1)`% mehr als 20 Dienstjahre, `{r} round(proz_mint_n2, 1)`% mindestens ein MINT-Fach als weiteres Fach) aus demselben Panel rekrutiert. Die Größe von Stichprobe 1 wurde a priori anhand einer Simulationsstudie ([siehe reproduzierbarer Code](_notebooks/sample_size_sufficiency_analysis-preview.html)) determiniert. Die Größe von Stichprobe 2 war nicht a priori geplant und durch Projektressourcen pragmatisch limitiert [@lakens2022].

### Instrument

In beiden Stichproben wurden zunächst die Professionalitätsüberzeugungen der befragten Deutschlehrpersonen mit einem offenen Item erfasst (Wortlaut Stichprobe 1: „*Wir interessieren uns nun dafür, was Ihrer Ansicht nach »Professionalität« in der Deutsch-Fachdidaktik (Sprache) ausmacht. Bitte antworten Sie in ganzen Sätzen um Missverständnisse zu vermeiden und formulieren Sie möglichst drei Aspekte. Eine »professionelle« Lehrperson in der Deutsch-Fachdidaktik (Sprache) ...*”, Wortlaut Stichprobe 2: „*Wir interessieren uns nun dafür, was Ihrer Ansicht nach »Professionalität« einer Lehrperson ausmacht. Bitte antworten Sie in ganzen Sätzen um Missverständnisse zu vermeiden und formulieren Sie möglichst drei Aspekte. Eine »professionelle« Lehrperson ...*”). Danach wurde den Lehrpersonen das Instrument von Cramer et al. [-@cramer2023] vorgelegt. In Stichprobe 1 (domänenspezifische Überzeugungen) lautete der Itemstamm „*Eine professionelle Lehrperson in der Deutsch-Fachdidaktik (Sprache) ...*”, während in Stichprobe 2 der originale Itemstamm („*Eine professionelle Lehrperson ...*”) zur Erfassung globaler Professionalitätsüberzeugungen beibehalten wurde. In beiden Stichproben wurden die 16 Originalitems verwendet. Davon zielen jeweils vier auf die Erfassung der Überzeugungen eines der zuvor geschilderten bildungswissenschaftlichen Ansätze der Professionalität von Lehrpersonen.

## Statistische Modellierung

### Word Embeddings und Ähnlichkeitsanalyse {#sec-word-embeddings}

Da sich Forschungsfrage 1 für das Vorkommen der Ideen bildungswissenschaftlicher Professionalitätsansätze in den spontan geäußerten Professionalitätsüberzeugungen in Freitextantworten interessiert, wurden zunächst Sentence Embeddings [@reimers2019a] sowohl aller drei Antworten der Befragten, als auch aller geschlossener 16 Likertitems in zwei große prätrainierte Transformermodelle [Ger-RoSBERTa, @reimers2019a; OpenAI text-embedding-ada-002 @greene2024] vorgenommen. Unabhängig von der spezifischen Architektur der jeweiligen Modelle ist deren zentrales Konzept, die semantische Kernaussage eines Satzes als Vektor in einem hochdimensionalen Raum zu repräsentieren [@reimers2019a]. Die semantische Ähnlichkeit zweier Sätze -- also zum Beispiel der Freitextantwort „*Eine Lehrkraft ist in der Fachdidaktik Deutsch dann professionell, wenn sie fundierte, sicher anwendungsbereite Kenntnisse in Grammatik, Rechtschreibung, Ausdruck, Textsorten, Epochen und Werkkenntnissen hat*” und des Items „*Eine professionelle Lehrperson verfügt über fachliches Wissen als Voraussetzung für den Wissenserwerb ihrer Schülerinnen und Schüler*” kann dann als Winkel zwischen diesen beiden Vektoren quantifiziert werden [@kjell2023]. Dementsprechend wurden vorliegend alle Ähnlichkeiten von allen offenen Antworten zu allen Items berechnet. Diese Ähnlichkeiten stellten dann die abhängige Variable in einer bayesianischen Mehrebenenregression für beta-verteilte Variablen dar, welche mit Dummyvariablen der entsprechenden bildungswissenschaftlichen Ansätze (des betreffenden Items) prädiziert wurden. Nimmt man an, dass die geschlossenen Items jeweils den entsprechenden bildungswissenschaftlichen Ansatz repräsentieren, müsste das Embedding einer Freitextantwort, die z.B. einer kompetenzorientierten Professionalitätsüberzeugung entspricht, ähnlicher zu allen vier kompetenzorientierten Items sein, als zu den Embeddings der restlichen Items.

### Faktorenanalysen {#sec-faktorenanalysen}

Um die Faktorenstruktur der 16 geschlossenen Items zu evaluieren, wurde wie präregistriert vorgegangen: Es wurde ein eindimensionales Modell, weiterhin ein vierdimensionales Modell das die a priori Struktur (strukturtheoretischer, kompetenzorientierter, berufsbiografischer und meta-reflektiver Ansatz) beinhaltet, und schließlich ein vierdimensionales Modell, das die empirisch von Cramer et al. [-@cramer2023] gefundene a posteriori Struktur abbildet, spezifiziert (jeweils mit $\tau$-kongenerischen Messmodellen). Die Modellanpassungsgüte wurde dann wie präregistriert anhand des $\chi^2$-Wertes, des Confirmatory Fit Indexes (CFI), des Root Mean Square Error of Approximation (RMSEA), den Standardized Root Mean Square Residuals (SRMR), dem Bayesian Information Criterion (BIC) und dem Akaike Information Criterion (AIC) verglichen (siehe [Präregistrierung](PreReg_geschwaerzt.pdf)). Um die nicht präregistrierte Forschungsfrage 3 zu beantworten, wurden die Autoren der Originalstudie für die Möglichkeit einer Sekundäranalyse angefragt. Nach Erhalt der Daten wurden diese mit der vorliegenden Stichprobe zusammengelegt und anschließend Messinvarianzanalysen [@luong2023; @robitzsch2023] des in beiden Stichproben überlegenen a posteriori Modells mittels konfirmatorischer Mehrgruppen-Faktorenmodelle durchgeführt.

## Ergebnisse

### Forschungsfrage 1

```{r}
data_grosberta <- 
  read_csv("_data/data_grosberta_embeddings.csv") %>% 
  # spezifität joinen
  full_join(data %>% select(PID, spezifität))

data_openai <- 
  read_csv("_data/data_openai_embeddings.csv") %>% 
  # spezifität joinen
  full_join(data %>% select(PID, spezifität))

# Anzahl Offener Antworten pro Person in N1
anz_oa_n1 <- 
  data_grosberta %>% 
  filter(spezifität == "Fachdidaktik") %>% 
  group_by(PID) %>% 
  mutate(anzahl_oa = n()/16) %>% 
  ungroup() %>% 
  summarise(mean_anzahl_oa = mean(anzahl_oa),
            sd_anzahl_oa = sd(anzahl_oa)) %>% 
  pull(mean_anzahl_oa)

```

Die $N_1 =$ `{r} n1` Deutschlehrpersonen aus Stichprobe 1 gaben im Durschnitt `{r} round(anz_oa_n1, 2)` frei formulierte Antworten auf die Frage was ihrer Meinung nach Professionalität in der Sprachdidaktik Deutsch ausmacht. Alle Antworten sind im [Online-Supplement](_notebooks/word_embeddings-preview.html#tbl-Antwort-Item-Ähnlichkeit) vollständig abgebildet

```{r}
#| cache: true
#| label: fig-embeddings
#| fig-cap: Ähnlichkeiten der offenen Antworten zu allen Items, gegliedert nach deren a priori Dimensionen (BB = berufsbiographischer Ansatz, KO = kompetenzorientierter Ansatz, MR = Meta-reflexiver Ansatz, ST = strukturtheoretischer Ansatz). 
#| fig-alt: Verteilung der Ähnlichkeiten der offenen Antworten zu allen Items
#| fig-height: 5
#| fig-width: 7
#| dev: "ragg_png"

data_embeddings <- 
  data_grosberta %>% 
  mutate(Embedding = "Ger-RoSBERTa") %>% 
  full_join(
    data_openai %>% 
      mutate(Embedding = "OpenAI")) %>% 
  mutate(Ähnlichkeit = similarity)
    
data_embeddings %>% 
  filter(spezifität == "Fachdidaktik") %>% 
  ggplot(aes(Ähnlichkeit, apriori_faktor)) +
  geom_sina(alpha = .01) +
  stat_summary(fun.data = mean_sdl, fun.args = list(mult = 1)) +
  facet_wrap(~ Embedding, scales = "free") +
  ylab("A priori Zuordnung der Items") +
  theme_ipsum()
```

Um zu eruieren, inwiefern diese offenen Antworten Ideen der vier oben beschriebenen bildungswissenschaftlichen Ansätze enthalten, wurde die Ähnlichkeit aller Antworten zu allen Items des Instrumentes von Cramer et al. [-@cramer2023] in zwei Transformermodellen bestimmt. Diese Ähnlichkeiten zeigten sich als unimodal und sehr ähnlich in ihren Verteilungsformen über die beiden gewählten Transformermodelle hinweg (siehe @fig-embeddings).

```{r}
#| cache: true
#| label: tbl-embeddings
#| tbl-cap: Deskriptive Verteilungsbeschreibung der Ähnlichkeiten der offenen Antworten zu allen Items (BB = berufsbiographischer Ansatz, KO = kompetenzorientierter Ansatz, MR = Meta-reflexiver Ansatz, ST = strukturtheoretischer Ansatz).  


data_embeddings %>% 
  filter(spezifität == "Fachdidaktik") %>% 
  group_by(Embedding, apriori_faktor) %>% 
  summarize(Min = min(Ähnlichkeit),
            Max = max(Ähnlichkeit),
            Med = median(Ähnlichkeit),
            MW = mean(Ähnlichkeit),
            SD = sd(Ähnlichkeit),
            Schiefe = skewness(Ähnlichkeit),
            Kurtosis = kurtosis(Ähnlichkeit)) %>% 
  ungroup() %>% 
  tinytable::tt(digits = 2)
```

Die unterschiedlichen Mittelwerte in @fig-embeddings deuten auf eine Repräsentation der in den bildungswissenschaftlichen Professionalitätsansätzen enthaltenen Ideen in den offenen Antworten hin. Um diese auch inferenzstatistisch zu modellieren wurden bayesianische Mehrebenen-Beta-Regressionsmodelle spezifiziert, in denen die Ähnlichkeiten zwischen Itemwortlaut und Wortlaut der offenen Antwort die abhängige Variable darstellten und dummykodierte Indikatorvariablen der a priori Zuordnung der Variablen die unabhängige Variable. Um der genesteten Struktur der Daten (mehrere Antworten pro Lehrperson) Rechnung zu tragen, wurden Random Intercepts im R-Paket brms [@bürkner2017] spezifiziert (siehe [Reproduzierbarer Code](index-preview.html#ergebnisse)), welches wiederum die probabilistische Sprach Stan [@standevelopmentteam2024] nutzt. Für alle zu schätzenden Parameter wurden nicht-informative Priorverteilungen spezifiziert, wodurch die Punktschätzung vollständig durch die Likelihood der Daten getrieben ist [@lemoine2019; @winter2021]. Die numerische Qualität der vier unabhängigen Marcov-Chain-Monte-Carlo-Samplings wurde mithilfe von Trace-Plots, $\widehat{R}$-Werten sowie Bulk- und Tail-Effective-Sample-Sizes bewertet.

```{r}
#| label: random intercept models FF1
#| cache: true
#| results: hide
#| message: false
#| eval: false

reg_grosberta01 <- 
  brm(bf(similarity ~ apriori_faktor + (1|PID),
         phi ~ apriori_faktor + (1|PID)),
      data = 
        data_grosberta %>% 
        filter(spezifität == "Fachdidaktik"),
      cores = 4,
      iter = 6000,
      family = Beta(),
      seed = 1893)
plot(reg_grosberta01)
pp_check(reg_grosberta01)
summary(reg_grosberta01)

reg_openai01 <- 
  brm(bf(similarity ~ apriori_faktor + (1|PID),
         phi ~ apriori_faktor + (1|PID)),
      data = 
        data_openai %>% 
        filter(spezifität == "Fachdidaktik"),
      cores = 4,
      iter = 6000,
      family = Beta(),
      seed = 1893)
plot(reg_openai01)
pp_check(reg_openai01)
summary(reg_openai01)

# Da das MCMC Sampling zeitintensiv ist, werden die Objekte gespeichert
save(reg_grosberta01, reg_openai01, 
     file = "_data/regs01.RData")
```

Betrachtet man die bedingten Effekte dieser Modelle (siehe @tbl-conditional-effects-embeddings), fällt auf, dass deren Punktschätzung sehr gut mit den deskriptiven Ergebnissen korrespondiert und die 95%-Kredibilitätsintervalle sehr eng sind.

```{r}
#| label: tbl-conditional-effects-embeddings
#| tbl-cap: Bedingte Effekte der Mehrebenen-Beta-Regressionsmodelle (BB = berufsbiographischer Ansatz, KO = kompetenzorientierter Ansatz, MR = Meta-reflexiver Ansatz, ST = strukturtheoretischer Ansatz).
#| cache: true

# Regressionsobjekte importieren
load("_data/regs01.RData")

conditional_effects(reg_grosberta01)[[1]] %>% 
  mutate(Embedding = "Ger-RoSBERTa",
         `A priori Faktor` = apriori_faktor,
         Ähnlichkeit = format(round(estimate__, 3), nsmall = 3),
         `95%-CI` = paste0("[",
                           format(round(lower__, 3), nsmall = 3),
                           "; ",
                           format(round(upper__, 3), nsmall = 3),
                           "]")) %>% 
  select(`A priori Faktor`, Ähnlichkeit, `95%-CI`) %>% 
  full_join(
    conditional_effects(reg_openai01)[[1]] %>% 
      mutate(Embedding = "openAI",
             `A priori Faktor` = apriori_faktor,
             Ähnlichkeit = format(round(estimate__, 3), nsmall = 3),
             `95%-CI` = paste0("[",
                               format(round(lower__, 3), nsmall = 3),
                               "; ",
                               format(round(upper__, 3), nsmall = 3),
                               "]")) %>% 
      select(`A priori Faktor`, Ähnlichkeit, `95%-CI`)
  ) %>% 
  tt() %>% 
  group_tt(
    i = list(
      "Ger-RoSBERTa Embeddings" = 1,
      "OpenAI Embeddings" = 5
    )
  ) %>% 
  style_tt(
    i = c(1, 6),
    align = "c"
  )
```

### Forschungsfrage 2 {#sec-ergebnisseff2}

Da Forschungsfrage 2 sich für die Replikation der Ergebnisse von Cramer et al. [-@cramer2023] interessiert, wurde wie präregistriert die Passung dreier konfirmatorischer Faktorenanalysen verglichen.

```{r}
#| label: cfa-ff2
#| cache: true

data_cfa_fachdidaktik <- 
  data %>% 
  filter(spezifität == "Fachdidaktik") %>%
  select(starts_with("PUe"), starts_with("PU01")) %>%
  mutate(PU01_01 = ifelse(PU01_01 == "", NA, PU01_01),
         PU01_02 = ifelse(PU01_02 == "", NA, PU01_02),
         PU01_03 = ifelse(PU01_03 == "", NA, PU01_03))

cfa_mod_onedim <- 
  "pro =~ PUe_KO1 + PUe_KO2 + PUe_KO3 + PUe_KO4 +
          PUe_ST1 + PUe_ST2 + PUe_ST3 + PUe_ST4 +
          PUe_BB1 + PUe_BB2 + PUe_BB3 + PUe_BB4 +
          PUe_MR1 + PUe_MR2 + PUe_MR3 + PUe_MR4" 

cfa_mod_apriori <- 
  "kom =~ PUe_KO1 + PUe_KO2 + PUe_KO3 + PUe_KO4
   str =~ PUe_ST1 + PUe_ST2 + PUe_ST3 + PUe_ST4
   bio =~ PUe_BB1 + PUe_BB2 + PUe_BB3 + PUe_BB4
   met =~ PUe_MR1 + PUe_MR2 + PUe_MR3 + PUe_MR4"

cfa_mod_aposteriori <- 
  "sh =~ PUe_BB1 + PUe_BB3 + PUe_BB4 +
         PUe_ST3 + PUe_ST4 + PUe_KO4 + PUe_MR1
   aw =~ PUe_KO1 + PUe_KO2 + PUe_KO3
   rh =~ PUe_ST1 + PUe_ST2 + PUe_MR4"

cfa_fit_fachd_onedim <-
  cfa(cfa_mod_onedim, data = data_cfa_fachdidaktik)
cfa_fit_fachd_apriori <- 
  cfa(cfa_mod_apriori, data = data_cfa_fachdidaktik)
cfa_fit_fachd_aposteriori <- 
  cfa(cfa_mod_aposteriori, data = data_cfa_fachdidaktik)

# anova für genesteten Vergleich
anova_onedim_apriori <- anova(cfa_fit_fachd_onedim, cfa_fit_fachd_apriori)

# custom cfa-fit print function
fpf_la <- function(x){  
  fm_tmp <- fitmeasures(x)
  return(sprintf(
          "χ² = %s, *df* = %s, RMSEA = %s, SRMR = %s, BIC = %s, AIC = %s",
           format(round(fm_tmp[c("chisq")],1),  nsmall = 3),
                 fm_tmp[c("df")],
           format(round(fm_tmp[c("rmsea")],3), nsmall = 3),
           format(round(fm_tmp[c("srmr")],3), nsmall = 3),
           format(round(fm_tmp[c("bic")],1), nsmall = 1),
           format(round(fm_tmp[c("aic")],1), nsmall = 1)
  ))}

# custom anova model comparison print function
fpf_anova <- function(x, y){  
  fm_tmp <- anova(x, y)
  return(sprintf(
          "Δχ² = %s, Δ*df* = %s, *p* %s",
           format(round(fm_tmp$`Chisq diff`,3)[2], nsmall = 3),
           format(round(fm_tmp$`Df diff`,3)[2], nsmall = 3),
           printp(fm_tmp$`Pr(>Chisq)`[2])
  ))}
```

Dabei zeigte sich auf den vorliegenden Daten (Stichprobe 1) passend zur präregistrierten Hypothese der beste Fit für das a-posteriori-Modell (`{r} I(fpf_la(cfa_fit_fachd_aposteriori))`) im Vergleich zur eindimensionales Lösung (`{r} I(fpf_la(cfa_fit_fachd_onedim))`), welche wiederum dem a-priori-Modell (`{r} I(fpf_la(cfa_fit_fachd_apriori))`) signifikant unterlegen war (`{r} I(fpf_anova(cfa_fit_fachd_onedim, cfa_fit_fachd_apriori))`). Obwohl diese Ergebnisse der präregistrierten Hypothese entsprechen, muss jedoch angemerkt werden, dass auch das empirisch favorisierte Modell in einigen nicht-präregistrierten Fit-Indices (z.B. Tucker Lewis Index \[TLI\], Confirmatory Fit Index \[CFI\]) Werte aufzeigen, die auf eine mangelnde Passung hinweisen (TLI = `{r}  format(round(fitmeasures(cfa_fit_fachd_aposteriori)[c("tli")],3), nsmall = 3)`, CFI = `{r}  format(round(fitmeasures(cfa_fit_fachd_aposteriori)[c("cfi")],3), nsmall = 3)`) und zudem die Varianz-Kovarianz-Matrix der latenten Variablen des a-priori-Modells nicht positiv definit war.

### Forschungsfrage 3

Zur Bearbeitung der Forschungsfrage 3 wurden zwei weitere Datensätze hinzugezogen: Zum Vergleich der offen erfassten globalen und fachdidaktik-spezifischen Professionalitätsüberzeugungen wurden dieselben Regressionsmodelle spezifiziert, jedoch die Daten von Stichprobe 1 und 2 verwendet und um Interaktionseffekte für die Domänenspezifität ergänzt.

```{r}
#| label: regressionen-ff3
#| cache: true
#| results: hide
#| message: false
#| eval: false

reg_grosberta02 <- 
  brm(bf(similarity ~ apriori_faktor*spezifität + (1|PID),
         phi ~ apriori_faktor*spezifität + (1|PID)),
      data = 
        data_grosberta,
      cores = 4,
      iter = 6000,
      family = Beta(),
      seed = 1893)
plot(reg_grosberta02)
pp_check(reg_grosberta02)
summary(reg_grosberta02)

reg_openai02 <- 
  brm(bf(similarity ~ apriori_faktor*spezifität + (1|PID),
         phi ~ apriori_faktor*spezifität + (1|PID)),
      data = 
        data_openai,
      cores = 4,
      family = Beta(),
      seed = 1893)
plot(reg_openai02)
pp_check(reg_openai02)
summary(reg_openai02)

# Da das MCMC Sampling zeitintensiv ist, werden die Objekte gespeichert
save(reg_grosberta02, reg_openai02, 
     file = "_data/regs02.RData")
```

```{r}
#| label: Berechnung der Effektstärken
#| cache: true

regs02_d <- 
  data_grosberta %>% 
  mutate(embedding = "grosberta") %>% 
  full_join(
    data_openai %>% 
      mutate(embedding = "openai")) %>% 
  nest_by(embedding, apriori_faktor) %>% 
  mutate(d = effsize::cohen.d(similarity ~ spezifität, data = data)$estimate) %>% 
  mutate(d = -d)
  
regs02_d_min <- format(round(min(regs02_d$d), 2), nsmall = 2)
regs02_d_max <- format(round(max(regs02_d$d), 2), nsmall = 2)
regs02_d_min_of_pos <- 
  format(round(min(regs02_d %>% filter(d > 0) %>% pull(d)), 2), nsmall = 2)
```

Diese Interaktionseffekte sind in @fig-cond-eff-reg-ff3 dargestellt und zeigen im Wesentlichen eine sehr starke Überlappung der Ähnlichkeiten der offenen Antworten zu den Items der bildungswissenschaftlichen Professionalitätsansätze. Die Ähnlichkeiten scheinen also relativ unabhängig davon zu sein, ob die Lehrpersonen dazu aufgefordert wurden zu beschreiben, was Professionalität im Lehrberuf ausmacht (globale Professionalitätsüberzeugung) oder was Professionalität in der Fachdidaktik Deutsch (Sprache) ausmacht. Gleichzeitig fällt auf, dass die Ähnlichkeiten (mit einer Ausnahme von *d* = `{r} regs02_d_min`) der Antworten auf die Frage nach den globalen Professionalitätsüberzeugungen etwas größer ausfallen (`{r} regs02_d_min_of_pos` ≤ *d* ≤ `{r} regs02_d_max`). Dies ist plausibel, da die Items von Cramer et al. [-@cramer2023], zu denen die Ähnlichkeit der offenen Antworten bestimmt wurde, ebenfalls globale Professionalitätsüberzeugungen erfassen.

```{r}
#| cache: true
#| label: fig-cond-eff-reg-ff3
#| fig-cap: Bedingte Effekte der Mehrebenen-Beta-Regressionsmodelle mit Interaktionseffekten für die Domänenspezifität (Breites Intervall = 95% Kredibilitätintervall, schmales Intervall = MW ± 1SD, BB = berufsbiographischer Ansatz, KO = kompetenzorientierter Ansatz, MR = Meta-reflexiver Ansatz, ST = strukturtheoretischer Ansatz).
#| fig-alt: Bedingte Effekte der Mehrebenen-Beta-Regressionsmodelle mit Interaktionseffekten für die Domänenspezifität
#| fig-height: 5
#| fig-width: 7
#| dev: "ragg_png"

# Import der Regressionsobjekte
load("_data/regs02.RData")

# Berechnung der conditional effects
cond_eff_reg_grosberta02 <- 
  conditional_effects(reg_grosberta02)[[3]] %>% 
  mutate(Ähnlichkeit = estimate__,
         Domänenspezifität = spezifität,
         `A priori Faktor` = apriori_faktor)

cond_eff_reg_openai02 <- 
  conditional_effects(reg_openai02)[[3]] %>% 
  mutate(Ähnlichkeit = estimate__,
         Domänenspezifität = spezifität,
         `A priori Faktor` = apriori_faktor)

# Plot
cond_eff_grosberta02_plot_ff3 <- 
  ggplot() +
  geom_point(data = cond_eff_reg_grosberta02,
             aes(`A priori Faktor`, Ähnlichkeit, color = Domänenspezifität),
             position = position_dodge(width = .5),
             ) +
  geom_linerange(data = cond_eff_reg_grosberta02,
                 aes(x = `A priori Faktor`, color = Domänenspezifität,
                     ymin = lower__, ymax = upper__),
                 position = position_dodge(width = .5),
                 size = 3,
                 alpha = .3) +
  geom_linerange(data = data_grosberta %>% 
                   group_by(apriori_faktor, spezifität) %>% 
                   summarize(mean_emp = mean(similarity),
                             sd_emp = sd(similarity),
                             mean_plus_sd = mean_emp + sd_emp,
                             mean_minus_sd = mean_emp - sd_emp) %>% 
                   mutate(`A priori Faktor` = apriori_faktor,
                          Domänenspezifität = spezifität),
                 aes(x = `A priori Faktor`, color = Domänenspezifität,
                     ymin = mean_minus_sd, ymax = mean_plus_sd),
                 position = position_dodge(width = .5)) +
  ggtitle("Ger-RoSBERTa") +
  theme_ipsum(base_family = "Arial")
  
cond_eff_openai02_plot_ff3 <- 
  ggplot() +
  geom_point(data = cond_eff_reg_openai02,
             aes(`A priori Faktor`, Ähnlichkeit, color = Domänenspezifität),
             position = position_dodge(width = .5),
             ) +
  geom_linerange(data = cond_eff_reg_openai02,
                 aes(x = `A priori Faktor`, color = Domänenspezifität,
                     ymin = lower__, ymax = upper__),
                 position = position_dodge(width = .5),
                 size = 3,
                 alpha = .3) +
  geom_linerange(data = data_openai %>% 
                   group_by(apriori_faktor, spezifität) %>% 
                   summarize(mean_emp = mean(similarity),
                             sd_emp = sd(similarity),
                             mean_plus_sd = mean_emp + sd_emp,
                             mean_minus_sd = mean_emp - sd_emp) %>% 
                   mutate(`A priori Faktor` = apriori_faktor,
                          Domänenspezifität = spezifität),
                 aes(x = `A priori Faktor`, color = Domänenspezifität,
                     ymin = mean_minus_sd, ymax = mean_plus_sd),
                 position = position_dodge(width = .5)) +
  ggtitle("OpenAI") +
  theme_ipsum(base_family = "Arial")

cond_eff_grosberta02_plot_ff3 + cond_eff_openai02_plot_ff3 +
  plot_layout(guides = "collect") & 
  theme(legend.position = 'bottom') &
  scale_color_viridis_d()

```

Abschließend wurden konfirmatorische Zweigruppen-Faktorenanalysen durchgeführt, um die Domänenspezifität auch auf Itemebene zu untersuchen. Dabei wurde sowohl für die a priori als auch die a posteriori Faktorenstruktur in einer Serie von Modellen sukzessive Faktorenstruktur, Ladungen, Intercepts und Residualvarianzen der Items als zwischen den Gruppen gleich restringiert.

```{r}
#| label: tbl-mgcfa-ff3
#| tbl-cap: Fit Indices der Messinvarianzanalyse.
#| cache: true

# Import der Rohdaten aus Cramer et al. (2023)
data_original <-
  read_spss("_data/data_original_study.sav") %>%
  rename(
    PUe_BB1 = f1_1,
    PUe_BB4 = f1_2,
    PUe_KO3 = f1_3,
    PUe_ST1 = f1_4,
    PUe_BB3 = f1_5,
    PUe_KO1 = f1_6,
    PUe_ST3 = f1_7,
    PUe_ST2 = f1_8,
    PUe_MR4 = f1_9,
    PUe_KO4 = f1_10,
    PUe_MR1 = f1_11,
    PUe_KO2 = f1_12,
    PUe_ST4 = f1_13,
    PUe_MR2 = f1_14,
    PUe_MR3 = f1_15,
    PUe_BB2 = f1_16
  ) %>% 
  mutate(spezifität = "Global")

data_mgcfa <- 
  full_join(data_original %>% 
              select(starts_with("PUe_"), "spezifität") %>% 
              mutate(across(-spezifität, as.numeric)),
            data %>%
              filter(spezifität == "Fachdidaktik") %>% 
              select(starts_with("PUe_"), "spezifität")) %>% 
  as_tibble()


# MGCFA mit  a priori Struktur
mgcfa_apriori_konfigural <- 
  cfa(cfa_mod_apriori, 
      group = "spezifität",
      data = data_mgcfa)

mgcfa_apriori_metrisch <- 
  cfa(cfa_mod_apriori, 
      group = "spezifität",
      group.equal = c("loadings"),
      data = data_mgcfa)

mgcfa_apriori_skalar <- 
  cfa(cfa_mod_apriori, 
      group = "spezifität",
      group.equal = c("loadings", "intercepts"),
      data = data_mgcfa)

mgcfa_apriori_strikt <- 
  cfa(cfa_mod_apriori, 
      group = "spezifität",
      group.equal = c("loadings", "intercepts", "residuals"),
      data = data_mgcfa)

# Tabelle mit lavaanExtra::nice_fit() erstellen
nicetable_mgcfa_apriori_ff3 <- 
  nice_fit(
  list(
    "Konfigural" = mgcfa_apriori_konfigural,
    "Metrisch" = mgcfa_apriori_metrisch,
    "Skalar" = mgcfa_apriori_skalar,
    "Strikt" = mgcfa_apriori_strikt
    ),
  nice_table = T,
  guidelines = F)


# MGCFA mit  a posteriori Struktur
mgcfa_aposteriori_konfigural <- 
  cfa(cfa_mod_aposteriori, 
      group = "spezifität",
      data = data_mgcfa)

mgcfa_aposteriori_metrisch <- 
  cfa(cfa_mod_aposteriori, 
      group = "spezifität",
      group.equal = c("loadings"),
      data = data_mgcfa)

mgcfa_aposteriori_skalar <- 
  cfa(cfa_mod_aposteriori, 
      group = "spezifität",
      group.equal = c("loadings", "intercepts"),
      data = data_mgcfa)

mgcfa_aposteriori_strikt <- 
  cfa(cfa_mod_aposteriori, 
      group = "spezifität",
      group.equal = c("loadings", "intercepts", "residuals"),
      data = data_mgcfa)

# Tabelle mit lavaanExtra::nice_fit() erstellen
nicetable_mgcfa_aposteriori_ff3 <- 
  nice_fit(
  list(
    "Konfigural" = mgcfa_aposteriori_konfigural,
    "Metrisch" = mgcfa_aposteriori_metrisch,
    "Skalar" = mgcfa_aposteriori_skalar,
    "Strikt" = mgcfa_aposteriori_strikt
    ),
  nice_table = T,
  guidelines = F)


# Individuelle Anpassung der Tabelle
## apriori teil
nicetable_mgcfa_apriori_ff3$body$dataset %>% 
  select(-`RMSEA [90% CI]`, -p, -chi2.df, -TLI, -AIC) %>% 
  rename(Modell = Model,
         `χ²` = chi2) %>%
  mutate(`P(Δχ²)` = c("-", 
                        format(
                          round(anova(mgcfa_apriori_konfigural,
                                    mgcfa_apriori_metrisch)$`Pr(>Chisq)`[2],
                                3), 
                          nsmall = 3),
                        format(
                          round(anova(mgcfa_apriori_metrisch,
                                      mgcfa_apriori_skalar)$`Pr(>Chisq)`[2],
                                3), 
                          nsmall = 3),
                                               format(
                          round(anova(mgcfa_apriori_skalar,
                                      mgcfa_apriori_strikt)$`Pr(>Chisq)`[2],
                                3), 
                          nsmall = 3)),
         Struktur = "A priori"
         ) %>% 
  full_join(
    nicetable_mgcfa_aposteriori_ff3$body$dataset %>% 
      select(-`RMSEA [90% CI]`, -p, -chi2.df, -TLI, -AIC) %>% 
      rename(Modell = Model,
             `χ²` = chi2) %>%
      mutate(`P(Δχ²)` = c("-", 
                            format(
                              round(anova(mgcfa_aposteriori_konfigural,
                                        mgcfa_aposteriori_metrisch)$`Pr(>Chisq)`[2],
                                    3), 
                              nsmall = 3),
                            format(
                              round(anova(mgcfa_aposteriori_metrisch,
                                          mgcfa_aposteriori_skalar)$`Pr(>Chisq)`[2],
                                    3), 
                              nsmall = 3),
                                                   format(
                              round(anova(mgcfa_aposteriori_skalar,
                                          mgcfa_aposteriori_strikt)$`Pr(>Chisq)`[2],
                                    3), 
                              nsmall = 3)),
             Struktur = "A posteriori")) %>% 
  relocate(Struktur) %>% 
  tt(width = c(.2, .2, rep(.7/6,6))) %>% 
  style_tt(fontsize = .8)
```

Die Ergebnisse dieser Messinvarianzanalyse in @tbl-mgcfa-ff3 können als Evidenz für die Annahme metrischer Skaleninvarianz (gleiche Item-Ladungen) interpretiert werden. Die Items wiesen also vorliegend die gleichen Ladungen auf, unabhängig davon, ob nach einer professionellen Lehrperson oder einer professionellen Lehrperson in der Deutsch-Fachdidaktik (Sprache) gefragt wurde, jedoch unterschiedliche Intercepts und Residualvarianzen.

## Diskussion

Die vorliegende Arbeit hat drei zentrale Ergebnisse: Erstens enthalten offene Antworten von Lehrpersonen auf die Frage, was „Professionalität” in der Deutsch-Fachdidaktik (Sprache) bzw. im Allgemeinen ausmacht, auch die Ideen bildungswissenschaftlicher Professionalitätsansätze (strukturtheoretischer, meta-reflexiver, kompetenzorientierter und berufsbiographischer Ansatz). Zweitens konnte im Instrument mit geschlossenen Items zur Erfassung von Professionalitätsüberzeugungen von Cramer at al. [-@cramer2023] der Ausschluss einer eindimensionalen und einer a priori Struktur (vier Faktoren für strukturtheoretischen, meta-reflexiven, kompetenzorientierten und berufsbiographischen Ansatz) repliziert werden. Die von Cramer at al. [-@cramer2023] explorativ gefundene Struktur zeigte die vergleichsweise besten Fit-Indizes, die jedoch unter den klassischen Benchmarks für akzeptable oder gute Modellpassungen liegen [@marsh2004; @hu1999]. Drittens zeigen offen wie geschlossen erfasste Professionalitätsüberzeugungen sowohl Aspekte von Domänenspezifität als auch von Domänengeneralität: So sind etwa die offenen Antworten auf den globalen Stimulus (*Wir interessieren uns nun dafür, was Ihrer Ansicht nach „Professionalität” einer Lehrperson ausmacht*) im Durchschnitt etwas ähnlicher zu den geschlossenen Items als die Antworten, die auf den fachdidaktik-spezifischen Stimulus folgen.\
Als zentrale Stärke der vorliegenden Studie kann sicher deren externe Validität hervorgehoben werden: Forschungsfragen 1 und 2 wurden mit einer Stichprobe von aktiven Deutschlehrpersonen bearbeitet, deren Größe a priori mit einer Poweranalyse determiniert wurde. Für Forschungsfrage 3 wurde zudem eine repräsentative Stichprobe von Lehrpersonen reanalysiert. Dem stehen Schwächen der Studie -- insbesondere die Konstruktvalidität betreffend -- entgehen, sowohl bezüglich der geschlossenen als auch der offenen Erfassung der Professionalitätsüberzeugungen: Die schwache absolute Ausprägung der Fit-Indices der konfirmatischen Faktorenanalysen lassen offenen, inwiefern die in Forschungsfrage 3 angestellten Vergleiche globaler und domänenspezifischer Professionalitätsüberzeugungen überhaupt sinnvoll sind, da unklar bleibt, inwiefern die von Cramer et al. [-@cramer2023] postulierten Faktoren überhaupt als latente Faktoren existieren, die die Antworten auf die Items beeinflussen oder nicht eher als formative Indexvariablen [@bollen2017] konzipiert werden sollten, die durch die Antworten der latenten Variable beeinflusst werden. 
Gleichwohl kann sich eine Unterscheidung generisch-bildungswissenschaftlicher und domänenspezifisch fachlicher, eventuell auch generisch-fachdidaktischer (allgemein-fachdidaktischer) Professionalität theoretisch naheliegen – auch wenn sich diese empirisch vorliegend mit Blick auf korrespondierende Professionalitätsüberzeugungen nicht aufdrängt. Fachlich bzw. fachdidaktisch haben sich historisch ganz eigene Auffassungen von Professionalität, allenfalls in loser Anlehnung an die generisch-bildungswissenschaftlichen Ansätze, entwickelt [vgl. @cramer2024], welche auch die Professionalisierungsprozesse mit prägen: Es wäre künftig also differenziert zu bestimmen, welche Anteile ggf. bei der theoretischen Modellierung und empirischen Erforschung von Professionalität(süberzeugungen) auf generisch-bildungswissenschaftliche und welche auf domänenspezifisch-fachliche/fachdidaktische entfallen. Dieser Bedarf wird verstärkt, wenn das Erkenntnisinteresse gerade auf der spezifischen Professionalität von Deutschlehrpersonen und zudem fokussiert auf den Bereich Sprache liegt.
Die Konstruktvalidität der für das Sentence Embedding verwendeten Transformermodellen ist vielfach sehr positiv beschrieben worden [@reimers2019a]. Nichts desto trotz wäre eine explizite Überprüfung im vorliegenden Fall wünschenswert: So könnten geschulte Kodiererinnen und Kodierer die offenen Antworten inhaltsanalytisch den bildungswissenschaftlichen Professionalitätsansätzen zuordnen und dann prüfen, inwiefern diese mit den Embeddings prädiziert werden können. Die vorliegende Evidenz für die Ähnlichkeit offen erfasster Professionalitätsüberzeugungen zu bildungswissenschaftlichen Ansätzen motiviert im Lichte der im Theorieteil beschriebenen Filter-, Rahmungs- und Handlungsleitungsfunktion von Überzeugungen [@fives2012] auch anwendungsbezogenere Folgeforschung: So stellt sich etwa die Frage ob Professionalitätsüberzeugungen die aus bildungswissenschaftlicher Sicht eher als überholt [@rothland2021] zu bewerten sind (z.B. eine bestimmte „Lehrerinnen- und Lehrerpersönlichkeit” als zentrales Merkmal von Professionalität), im Sinne eines Bestätigungsfehlers [„Confirmation Bias”, @bohrer2025; @masnick2009; @nickerson1998] zur abwertenden Evaluation von empirischen Ergebnissen derjenigen Studien führen, die einen anderen Professionalitätsansatz verfolgen. Auch die Wahl von Veranstaltungen in der ersten Phase der Lehrpersonenbildung oder Entscheidungen für oder gegen bestimmte Fort- und Weiterbildungen im beruflichen Lernen könnte durch die Handlungsleitungsfunktion von Professionalitätsüberzeugungen beeinflusst werden. Ließe sich Evidenz für diese Funktion der Professionalisierungsüberzeugungen finden, wäre ein konsequenter nächster Schritt zu untersuchen, inwiefern Awarenessinterventionen die auf die eigenen Überzeugungen und deren potentielle Wirkung aufmerksam machen oder andere Debiasing Strategien wie „Consider the Opposite” [@vanbrussel2020] zu einem weniger durch die Überzeugungen „verzerrten” und reflektierteren Handeln führen.

# Anhang

### Wortlaut der Items {#sec-wortlaut-der-items}

#### Offene Items

-   Wir interessieren uns nun dafür, was Ihrer Ansicht nach »Professionalität« in der Deutsch-Fachdidaktik (Sprache) ausmacht. Bitte antworten Sie in ganzen Sätzen um Missverständnisse zu vermeiden und formulieren Sie möglichst drei Aspekte. Eine »professionelle« Lehrperson in der Deutsch-Fachdidaktik (Sprache) ...
-   Wir interessieren uns nun dafür, was Ihrer Ansicht nach »Professionalität« einer Lehrperson ausmacht. Bitte antworten Sie in ganzen Sätzen um Missverständnisse zu vermeiden und formulieren Sie möglichst drei Aspekte. Eine »professionelle« Lehrperson ...

#### Geschlossene Items {#sec-geschlossene-items}

siehe [Online-Supplement](Tabelle_Item_Antwort_Aehnlichkeiten.html)
